臺灣桃園地方法院民事判決　　　　　　　93年度訴字第1513號
　　原　　　告　丁○○
　　訴訟代理人　甲○○
　　被　　　告　乙○○
　　被　　　告　丙○○
　　　　　　　　　　　　　　號.
右當事人間請求拆屋還地事件，於民國94年1 月18日辯論終結，
本院判決如左：
    主    文
被告應將坐落於桃園市○路段1972-11地號土地如附圖所示Ｄ部
分面積3平方公尺、同段1973-29地號土地如附圖所示Ｂ部分面積
40.65平方公尺（合為43.65平方公尺）之土地返還予原告及其餘
共有人。
原告其餘之訴駁回。
訴訟費用由被告負擔88%，餘由原告負擔。
本判決第1項於原告以新台幣339,015元供擔保後，得假執行。
原告其餘假執行之聲請駁回。
    事    實
甲、原告方面：
一、聲明：
    (一)被告應將桃園市○路段1972-11、1973-29地號土地返還原
      告及其餘共有人；並自民國89年7 月15日起至返還土地之
      日止，按年給付原告新台幣9萬2,417元。
    (二)訴訟費用由被告負擔。
    (三)願供擔保請准宣告假執行。
二、陳述：
    (一)緣坐落於桃園市○路段1972-11、1973-29地號土地為原告
      與他人所共有，原告權利範圍為 7/800。詎被告乙○○、
      丙○○二人無合法權源，自86年起擅自管領使用系爭土地
      上起造人已不可考之「永興宮」，而藉宗教信仰收取信眾
      之捐款。爰依民法第767條、821條規定，本於所有權人之
      物上請求權，為共有人全體之利益，訴請被告二人返還系
      爭占有之土地。
    (二)被告二人無合法權源，不付任何代價而使用系爭土地，消
      極減免渠等應支付使用該土地之代價，致土地所有人受有
      損害，原告就系爭土地應有部分，依不當得利及侵權行為
      之法則，請求被告自89年7 月15日起至返還系爭土地時止
      ，按年給付相當於租金之損害金9萬2,417元（計算式：佔
      用土地面積49.58㎡×申報地價1萬8,640元×年息10% ＝9
      萬2,417元）。
三、證據：提出系爭土地登記謄本、地籍圖、現場照片影本等為
    證。
乙、被告方面：
一、聲明：
    駁回原告之訴及假執行聲請，訴訟費用由原告負擔。
二、陳述：
    (一)系爭土地上「永興宮」非被告二人所建，伊等係由當地里
      民口頭推舉擔任管理人，未收取管理報酬，並無權決定是
      否歸還該廟宇佔建之系爭土地。
    (二)被告乙○○另稱伊保管「永興宮」功德箱之錀匙，信眾之
      捐款用於「永興宮」物品之添購（如燭台、紙錢等）、修
      繕（如燈泡損壞）等，有時捐款不敷使用時，伊尚須墊款
      支付，何來不當得利。
    (三)被告丙○○另稱伊負責「永興宮」之清潔，偶爾協助被告
      乙○○從事修繕工作。
三、證據：提出台灣桃園地方法院檢察署92年度偵字第11759號
    不起訴處分書為證。
丙、本院依職權調取台灣桃園地方法院檢察署92年度偵字第1175
    9 號竊佔偵查卷（含92年度他字第694號卷）。
    理    由
一、原告起訴主張：伊為系爭二筆土地之共有人，持分各有7 /8
    00，被告二人無合法權源，於86年起擅自管領系爭土地上起
    造人已不可考之「永興宮」，受有使用系爭土地之利益，致
    土地所有人受有損害，爰依所有人物上請求權，請求被告返
    還系爭土地，另依不當得利及侵權行為之法則，請求被告給
    付相當於租金之損害金。被告對於伊等為里民口頭推舉擔任
    「永興宮」之管理人乙節並不爭執，惟以伊等係基於公益管
    理宮務，無權決定是否歸還「永興宮」所佔建之系爭土地，
    及伊等未領取管理報酬，有時尚須墊付修繕費用，何來不當
    得利等語置辯。
二、按「所有人對於無權占有或侵奪其所有物者，得請求返還之
    。」「各共有人對於第三人，得就共有物之全部，為本於所
    有權之請求。」民法第767 條前段、821 條前段分別定有明
    文。經查，原告起訴主張被告二人無合法權源，擅自管領使
    用系爭土地上「永興宮」事實，業據被告二人自認，並經本
    院調取台灣桃園地方法院檢察署92年度偵字第11759 號竊佔
    案卷查閱屬實。被告乙○○於本案亦自承伊保管「永興宮」
    功德箱之錀匙，並將信眾之捐款用於「永興宮」必要物品之
    添購及修繕等支出，被告丙○○自承伊負責「永興宮」之清
    潔，偶爾協助被告乙○○從事修繕工作等情，已堪認定被告
    二人實際管領「永興宮」之事實。而「永興宮」占用前揭19
    73-29 地號土地面積40.65平方公尺，1972-11地號土地面積
    3平方公尺，有台灣桃園地方法院檢察署檢察官於92年 6月2
    0日會同兩造赴現場履勘，並囑託桃園地政事務所人員測量
    製成複丈成果圖附於該署92年度偵字第11759 號偵查卷內，
    經本院調取後提示予兩造均不為爭執，故原告依上開規定，
    訴請被告二人返還系爭1972-11 地號土地如附圖所示Ｄ部分
    面積3平方公尺、系爭1973-29地號土地如附圖所示Ｂ部分面
    積40.65 平方公尺之土地返還予原告及共有人全體，為有理
    由，應予准許，原告逾此範圍之請求，為無理由，應予駁回
    。
三、再按民法第821 條規定，各共有人對於第三人，得就共有物
    之全部，為本於所有權之請求。所謂本於所有權之請求，係
    指民法第767 條所規定之物權的請求權而言，至債權的請求
    權，則不在民法第821 條規定之列，僅於共有物被侵害，請
    求損害賠償，而其給付不可分者，依民法第293 條之規定，
    各共有人方得為共有人全體請求向其全體為給付（司法院院
    字第1950號解釋參照）。本件原告主張被告二人無合法權源
    ，不付任何代價使用系爭土地，消極減免渠等應支付使用該
    土地之代價，致其受有損害，而訴請被告給付侵權行為損害
    賠償及不當得利部分，核屬可分之金錢債權，原告應僅得按
    其應有部分，請求被告返還所受利益，尚不得請求全部之給
    付，或依民法第821 條規定為全體共有人訴請給付，故原告
    請求被告按年給付占用土地面積依申報地價總額10% 計算之
    損害金全部，逾其應有權利部分，並無理由。再查，系爭土
    地上「永興宮」已存在多年，興建之人已不可考，而「永興
    宮」為不具有章程、特定財產、信徒之組織，非有權利能力
    ，並未設置門戶，任何人可隨時出入，被告二人僅係當地里
    民推舉之管理人，並非「永興宮」之所有人，渠等管理維護
    「永興宮」若有所得，乃源於信眾之捐款，原告共有土地遭
    佔用受有損害，係土地上存有「永興宮」之事實使然，非被
    告二人侵權行為造成，且被告二人亦無因管理「永興宮」而
    取得使用系爭土地之不當利益，故原告主張依不當得利及侵
    權行為之法則，請求被告給付相當於租金之損害金9萬2,417
    元，為無理由，應予駁回。
四、從而，原告以其為系爭土地共有人，依民法第767 條前段、
    821條前段規定，請求被告將系爭1972-11地號土地如附圖所
    示Ｄ部分面積3平方公尺、1973-29地號土地如附圖所示Ｂ部
    分面積40.65平方公尺，合為43.65平方公尺之土地返還予原
    告及其餘共有人，為有理由，應予准許，逾此範圍之請求，
    則無理由，應予駁回。又原告請求依不當得利及侵權行為之
    法則，請求被告自89年7 月15日（因被告自承於88年底、89
    年初管理永興宮，始日無法確認）起至返還土地之日止，按
    年給付原告9萬2,417元，為無理由，應予駁回。至於本院依
    原告主張系爭土地遭佔用面積49.58 平方公尺，據以核定訴
    訟標的價額為115萬5,214元，並徵收裁判費12,484元，實則
    本院調取前開竊佔之偵查卷宗，確認系爭土地遭佔用之面積
    應為43.65平方公尺，故本件訴訟標的價額為101萬7,045 元
    ，被告應僅就此敗訴部分負擔訴訟費用，始為允當，附此敘
    明。
五、假執行之宣告：
    原告陳明願供擔保，聲請宣告假執行，於其勝訴部分，核無
    不合，爰酌定相當擔保金額准許之。至於敗訴部分，其假執
    行之宣告已失所附麗，應併予駁回。
六、結論：原告之訴一部有理由，一部分無理由，依民事訴訟法
    第第79條、第85條第1項前段，第390條第2項，判決如主文
    。
中　　華　　民　　國　　94　　年　　1 　　月　　31　　日
                          民事第三庭  法      官  劉雪惠
右為正本係照原本作成
如對本判決上訴，須於判決送達後20日內向本院提出上訴狀
中　　華　　民　　國　　94　　年　　1 　　月　　31　　日
                                      書  記  官  董淵順
